【裁判字號】    88,易緝,131
【裁判日期】    891127
【裁判案由】    詐欺
【裁判全文】
臺灣士林地方法院刑事判決                        八十八年度易緝字第一三一號
    公  訴  人  臺灣士林地方法院檢察署檢察官
    被      告  甲○○
    選任辯護人  徐鈴茱
右列被告因詐欺案件，經檢察官提起公訴（八十七年度偵字第三四八二號），本院判
決如左：
    主  文
甲○○無罪。
    理  由
一、公訴意旨略以：被告甲○○係儷第服飾有限公司 (以下簡稱儷第公司)負責人，
    於民國八十六年六、八、十二月間分別三次向佐昌布業有限公司 (以下簡稱佐昌
    公司) 購買布匹。佐昌公司於八十六年十二月三十一日派員請款，甲○○明知帳
    戶已無充足資金應付支票兌現，詎意圖為自己不法之利益，簽發付款人為土地銀
    行西三重分行支票四紙，抵付貨款以免除債務之積欠，其中發票日為八十七年一
    月三十一日面額九萬二千八百元支票兌現後，其餘三張支票均退票。佐昌公司派
    員查訪，發現儷第公司倒閉，人去樓空始知受騙，因認被告涉有刑法第三百三十
    九條第二項詐欺得利罪嫌 (公訴人當庭並更正為同法第一項之詐欺取財罪) 。
二、按犯罪事實應依證據認定之，無證據不得推定其犯罪事實。又不能證明被告犯罪
    者，應諭知無罪之判決，刑事訴訟法第一百五十四條、第三百零一條第一項分別
    定有明文。而事實之認定，應憑證據，如未能發現相當證據，或證據不足以證明
    ，自不能以推測或擬制之方法，為裁判基礎（最高法院四十年台上字第八六號判
    例參照）。又刑法第三百三十九條第一項詐欺罪之成立，以意圖為自己或第三人
    不法之所有，以詐術使人將本人或第三人之物交付為要件，若行為人所用方法，
    不能認為詐術，亦不致使人陷於錯誤，則不得遽以該罪相繩。（最高法院四十六
    年台上字第二六Ｏ號判例）。至於債務人於債之關係成立後，雖有未依債之本旨
    履行民事債務之情形，苟無足以證明其在債之關係發生時，自始即具有不法所有
    意圖之積極證據，亦僅能令負民事債務不履行責任，依刑事訴訟法第一百五十四
    條之規定，尚不得據此債信違反之客觀事態，而推定債務人原有詐欺取財或詐欺
    得利之犯意。
三、訊據被告甲○○雖坦承與告訴人佐昌公司訂貨及事後仍有貨款未給付之事實，惟
    堅決否認有何詐欺犯行，辯稱：被告是在八十六年四、五月間即向告訴人佐昌公
    司訂貨，告訴人佐昌公司在八十六年六月間開始送布匹讓被告打樣，正式送貨時
    間是在同年十月、十二月，被告並依通常習慣在同年十一月四日、十二月十日分
    別開具三、四個月到期的支票予告訴人佐昌公司，當時公司營運、財務狀況均很
    正常，嗣後因景氣差、服飾店遲延給付貨款、加盟店解約、中盤商退貨等因素而
    導致公司周轉不靈，不得已使公司停擺，被告並無詐欺意圖等語。
四、經查：
    (1)本件被告向告訴人佐昌公司訂購貨物及交貨的時間，應係自八十六年六月間起
      陸續至同年十二月止，有佐昌公司估價單影本數紙在卷可稽，徵諸系爭估價單
      所，告訴人在八十六年十月之前業已交付大部分貨物之事實。又告訴人佐昌公
      司於本院審理中經通知未到庭，然其於先前陳稱：被告向告訴人在八十六年六
      月四日、同年八月二十八日、同年十二月十日交貨之情，核與估價單之期日大
      致相符。
    (2)被告分別於八十六年十一月四日簽發八十七年一月三十一日到期面額九萬二千
      八百元、八十七年二月二十八日到期面額二十三萬元支票二紙，於八十六年十
      二月十日簽發八十七年三月三十一日到期面額十二萬六千五百十元、八十七年
      四月十五日到期面額十萬九千二百元之支票二紙予告訴人佐昌公司之事實，亦
      有佐昌公司簽收之付款簽收簿影本二紙及支票影本三紙在卷可證，足認被告交
      付告訴人佐昌公司支票之時間分別係在八十六月十一月四日及同年十二月十日
      。公訴意旨謂被告在八十六年十二月三十一日簽發支票四紙予告訴人佐昌公司
      云云，尚無所據。審諸布商間均有在交貨之後一段期間再請款之交易習慣，被
      告於上揭時日簽發支票予告訴人佐昌公司，尚難認有何違約之情。
    (3)被告一再辯稱伊是在八十七年一月間之後因景氣之故始發生周轉不靈之情。經
      查：
      被告負責之儷第公司於臺灣土地銀行西三重分行帳戶於八十七年一月九日開
        始退票，八十七年三月十三日經公告拒絕往來，共退票五十七張、金額為九
        百五十七萬八千二百七十三元，其中已註銷退票三十七張、金額為五百零六
        萬二千一百九十六元，其餘二十張退票自八十七年一月二十二日起未辦理註
        銷，有臺灣土地銀行西三重分行八十八年十一月八日西重存字第八八００二
        七九號函、八十九年九月十一日西重存字第八九００二二二號函暨檢附之明
        細影本在卷可徵。
      儷第公司於華僑銀行帳戶則於八十七年二月十七日開始退票，有華僑銀行八
        十九年八月十日僑銀三重字第一八一號函暨檢附之退票明細查詢表各一件
        在卷可稽。
      儷第公司於臺灣土地銀行民權分行之帳戶雖於八十二年十一月二十六日即開
        始有退票記錄，然在拒絕往來日前之退票款均已辦妥註銷退票記錄，有臺灣
        土地銀行民權分行八十九年八月八日權存字第八九０００三０七號函退票明
        細帳影本在卷可稽。
      是被告雖於八十七年一月九日開始發生退票，然至同年一月二十二日止被告仍
      持續辦理註銷，註銷之支票金額亦達五百零六萬二千一百九十六元，足認被告
      應係在八十七年一月間起財務狀況始發生窘困，且期間仍試圖周轉營運，此徵
      諸被告交付告訴人佐昌公司八十七年一月三十一日到期面額九萬二千八百元之
      支票屆期仍予兌節之事實，亦足認被告於八十七年一月間仍試圖清償債務。
    (4)綜上調查證據結果，被告既在八十六年六月間即向告訴人佐昌公司訂貨，且大
      部分貨物在八十六年十月間亦已交付，至遲在八十六年十二月間亦已交付完畢
      ，且被告交付支票之時間係在八十六年十一月四、同年十二月十日，尚無任何
      證據證明被告在訂貨、給付票據之時際清償能力已陷於困難，即並無積極證據
      足以證明被告在債之關係發生時，自始即具有不法所有之意圖，或向告訴人佐
      昌公司訂貨有施何詐術手段。參以民事關係當事人間，債務人若有未依約定之
      債務本旨履行者，於社會一般交易經驗上原因非一，舉凡因不可歸責於己之事
      由致不能給付，或因財產、信用狀況緊縮而無力給付，甚至於債之關係成立後
      ，始另起惡意遲延給付，皆有可能，非必出於自始無意給付之財產犯罪一端，
      殊難僅以單純債務不履行之狀態，推定被告自始具有不法所有之詐欺意圖。本
      件被告對於告訴人佐昌公司之貨款雖迄今仍未給付，核屬民事債務不履行問題
      ，尚難逕以詐欺罪責相繩。此外，亦查無其他積極證據足資認定被告有為詐欺
      之犯行，不能證明被告犯罪，應為無罪判決之諭知。
五、臺灣板橋地方法院檢察署檢察官另函請本院併案審理八十七年度偵字第九四七號
    被告涉嫌詐欺一案，惟本案既應判決無罪，尚難認函請併案審理部分與本案有何
    裁判上一罪關係，本院即無從審理，應退由檢察官另行依法處理。
據上論斷，應依刑事訴訟法第三百零一條第一項，判決如主文。
本案經檢察官高愈杰到庭執行職務。
中      華      民      國    八十九    年     十一     月    二十七    日
                                  臺灣士林地方法院刑事第二庭
                                          法  官  王 梅 英
右正本證明與原本無異。
如不服本判決，應於判決送達後十日內，向本院提出上訴狀。
                                          書記官
中      華      民      國      八十九      年    九    月    二十九    日


司法院資訊處製作；財團法人民間司法改革基金會備份。
